Inventaris van het archief van de Nederlandsche Vereeniging "Het Huis voor Kunsten en Wetenschappen te Rome", 1928-1968
Nationaal Archief, Den Haag
Ministerie van Welzijn, Volksgezondheid en Cultuur: Nederlandsche Vereeniging "Het Huis voor Kunsten en Wetenschappen te Rome"
Instituut Rome
1928-1968
X2
1.25 meter; 64 inventarisnummers.
Normale geschreven, getypte en gedrukte documenten, geen bijzondere handschriften. Het archief bevat een aantal foto's en blauwdrukken.
Nationaal Archief, Den Haag
Nederlandsche Vereeniging "Het Huis voor Kunsten en Wetenschappen te Rome" 1928-1968
Dit archief bevat stukken die gevormd zijn tijdens de oprichting, inrichting en het bestuur van de Nederlandsche Vereeniging "Het Huis voor Kunsten en Wetenschappen te Rome". Het bevat ingekomen en doorslagen van uitgaande stukken, notulen van vergaderingen, accountsrapporten, jaarverslagen en lijsten van bestuursleden, leden, donateurs en contribuanten. Ook bevat het begrotingen en blauwdrukken voor het in 1933 opgeleverde "Huis" waarin de vereniging zich vestigde en een aantal foto's van hoe het Huis er tijdens de bouw en in latere jaren uitzag.
Archiefvorming
Geschiedenis van de archiefvormer
In 1904 stemde het Ministerie van Binnenlandse Zaken in met de oprichting van "een centraal lichaam voor historische studies van Nederlanders in Italië". Dit gebeurde in navolging van een aantal soortgelijke grotere buitenlandse initiatieven. Sinds 1924 was het Nederlandsch Instituut te Rome, dat sinds 1918 onder het Ministerie van Onderwijs, Kunsten en Wetenschappen ressorteerde, een rijksinstelling.
Nadat het Instituut eerst inwoning had gehad in het Pruisische Instituut, huurde het vanaf 1907 tot en met de ingebruikneming van een eigen gebouw in 1933 op vijf verschillende adressen appartementen in Rome.
Zie voor de huurcontracten van 1904 - 1932: Nationaal Archief (NA), Archief van het Nederlands Historisch Instituut in Rome over de jaren 1904 - 1965 (1971) (NHI), 2.14.25, inv.nr. 26.
Mettertijd was het Instituut werkzaam op het terrein van historisch -, kunsthistorisch - en archeologisch gebied. De uitbreiding van de bibliotheek en de personeelsuitbreiding deden de behoefte aan een eigen vestiging alleen maar toenemen. Om dit ideaal te verwezenlijken werd besloten dit buiten de overheid om te financieren.
Hans Cools en Hans de Valk, Institutum Neerlandicum MCMIV-MMIV. Honderd jaar Nederlands Instituut te Rome, Hilversum 2004, hoofdstuk 2; m.n. 20-46.
Hiertoe werd op 6 juli 1926 een Commissie tot Initiatief opgericht,
Inv.nr. 20
die op 4 april 1928 overging tot het constitueren van de Nederlandsche Vereeniging "Het Huis voor Kunsten en Wetenschappen te Rome" (de Vereeniging).
Inv.nr. 21. Bij Koninklijk Besluit van 2 november 1928 werden de statuten hiervan goedgekeurd.
Deze was in Amsterdam gevestigd en stelde zich ten doel door middel van uit schenkingen, leningen en subsidies geworven fondsen een gebouw te kunnen stichten. Daarin zouden zowel het Nederlandsch Historisch Instituut te Rome als ateliers voor de Rijksacademie voor Beeldende Kunsten te Amsterdam worden gehuisvest. Bij de instelling van de voornoemde vereniging bestond het bestuur uit E. Heldring (voorzitter), D.W.H. Patijn, P.J. Blok, P. Visser, E. von Rath, H.K. Westendorp, A.W. Bijvanck, H.H. van Dam, J.C.J. Bierens de Haan, W.E. baron van Till en A. van Kleffens. Toen er voldoende zekerheid over deze fondsen was, werd de Italiaan Gino Cipriani als architect benaderd voor het te bouwen "Huis". Deze ontwierp een gebouw, dat was gesitueerd aan de Valle Giulia te Rome, aan de rand van het stadspark Villa Borghese.
Inv.nrs 48-55. Zie ook: NA, NHI, 2.14.25, inv.nrs 33-38.
Dit pand werd in 1933 opgeleverd en op 29 april in aanwezigheid van B. Mussolini in gebruik genomen.
NA, NHI, inv.nrs. 70-72
De Vereeniging droeg het Huis in dat zelfde jaar over aan de Staat der Nederlanden, in de praktijk het Ministerie van Onderwijs, Kunsten en Wetenschappen.
Inv.nrs 31, 33. Zie voor de nieuwbouw, overdracht, beheer en subsidiëring ook: NA, Archief van de afdeling Kunsten en Wetenschappen van het Ministerie van Onderwijs, Kunsten en Wetenschappen, (1866) 1926 - 1939, 2.1.445, inv.nr. 686.
In de praktijk droeg de Staat de exploitatie van het Huis op aan de Vereeniging. Ingevolge een besluit van de algemene vergadering van 24 mei 1966 kwam hier een einde aan toen deze per 1 januari 1967 werd opgeheven.
NA, Archief NHI, Bijlage 1 bij de Inleiding van F.J.M. Otten, 2.
Dientengevolge werd de exploitatieovereenkomst met de Staat per die datum beëindigd en nam laatstgenoemde de exploitatie van het Huis over. De liquidatie van de Vereeniging was in 1968 voltooid.
Geschiedenis van het archiefbeheer
Gedurende het bestaan van de Vereeniging beheerde de secretaris het archief. Na de opheffing en liquidatie daarvan kwam dit in bezit van het Ministerie van Cultuur, Recreatie en Maatschappelijk Werk, als rechtsopvolger van het Ministerie van Onderwijs, Kunsten en Wetenschappen, waar het was gedeponeerd bij de Directie Oudheidkunde en Natuurbescherming.
Ibidem. De dozen hadden abusievelijk het opschrift "Nederlandsch Historisch Instituut te Rome".
Daarna bleef het berusten in het depot van het Ministerie van Cultuur, Recreatie en Maatschappelijk Werk en zijn opvolgers om uiteindelijk in 2004 door het Ministerie van Volksgezondheid, Welzijn en Sport aan de Centrale Archief Selectiedienst ter bewerking te worden aangeboden.
De verwerving van het archief
Overbrenging van een overheidsarchief
Inhoud en structuur van het archief
2.27
Selectie en vernietiging
Er heeft geen vernietiging van stukken plaatsgevonden. Wel werden de gedrukte Mededelingen van het Nederlands(ch) Historisch Instituut te Rome, waarin de jaarverslagen zijn opgenomen, van het archief afgezonderd omdat de Vereniging hier niet de archiefvormer van was.
Van deze reeks, die in 1921 begint, is een volledige set aanwezig in de bibliotheek van het NA, aan te vragen onder nummer V 148. Voor de periode 1904 - 1917 zijn de jaarverslagen te vinden in de Verslagen omtrent 's Rijks Oude Archieven 28e jrg (1905) - 41e jrg (1918).
Daarna had het archief een omvang van circa 1,25 m1.
Aanwijzingen voor de gebruiker
Openbaarheidsbeperkingen
Volledig openbaar.
Materiële beperkingen
Aanvraaginstructie
Openbare archiefstukken kunnen online worden aangevraagd en gereserveerd. U kunt dit ook via de terminals in de studiezaal van het Nationaal Archief doen. Om te kunnen reserveren dient u de volgende stappen te volgen:
U maakt een profiel aan op www.gahetna.nl, en logt vervolgens in
Via de archiefinventaris (alleen de beschrijvingen met rode nummers) selecteert u het gewenste archiefstuk door op de knop 'Reserveren' te klikken
In het volgende scherm geeft u aan op welke dag u het archiefstuk wilt inzien
Indien u zich bevindt in de studiezaal en een tafelnummer heeft ontvangen kunt u dit nummer vermelden. Als u geen tafelnummer heeft kunt u tafelnummer 777 laten staan
Vervolgens bevestigt u uw reservering door deze te versturen.
Verwant materiaal
Beschikbaarheid van kopieën
Beschrijving van de series en archiefbestanddelen
- Stukken van algemene aard, A
  - Ingekomen en doorslagen van uitgaande stukken., 1926-1965; 1-13; 13 pakken
    Binnen elk inventarisnummer alfabetisch geordend op afzender / geadresseerde.
    - 1926 - 1929, 1
    - 1930 - 1931, 2
    - 1932 - 1933, 3
    - 1932 - 1933, 4
      Bevat foto's.
    - 1934 - 1936, 5
    - 1937 - 1939, 6
    - 1940 - 1943, 7
    - 1944 - 1947, 8
    - 1948 - 1950, 9
    - 1951 - 1954, 10
    - 1955 - 1961, 11
    - 1961 - 1965, 12
    - 1965 - 1968, 13
  - Presentielijsten en notulen van bestuurs- en ledenvergaderingen., 1928-1966; 14-16; 2 delen en 1 omslag
    - 1928 - 1957, 14
    - 1931, bestuursvergadering 31 juli, 15; omslag
    - 1958 - 1966, 16
  - Notulen van vergaderingen van het dagelijks bestuur., 1929-1931; 17; deel
  - Convocaties voor algemene ledenvergaderingen., 1934-1965; 18; omslag
  - Jaarverslagen over de jaren 1933 - 1964., 1934-1965; 19; omslag
- Oprichting, inrichting en bestuur van de Vereeniging, B
  - Notulen en presentielijsten van vergaderingen van een commissie tot bouw van een Huis van Kunsten en Wetenschappen te Rome., 1926-1928; 20
  - Stukken betreffende de oprichting van de "Nederlandsche Vereeniging "Het Huis voor Kunsten en Wetenschappen te Rome""alsmede betreffende de vaststelling van de statuten en het huishoudelijk reglement voor de vereniging., 1928; 21; omslag
  - Lijsten van leden van het bestuur en van het dagelijks bestuur van de Vereeniging., 1929; 22; omslag
  - Lijsten van bestuursleden, leden, donateurs en contribuanten., 1929-1964; 23; omslag
  - Nota ter voorbereiding op de bestuursvergadering van 8 juni 1932., 24; omslag
  - Circulaire van de Vereeniging aan de leden van het bestuur, aan de leden van de Vereeniging en aan allen, die de Vereeniging hebben bijgestaan bij de verwezenlijking van de plannen van de Vereeniging inzake de komende inauguratie van het Huis voor Kunsten en Wetenschappen te Rome., [1933]; 25; stuk
  - Instructie voor de administrateur van de Vereeniging., [1933]; 26; stuk
  - Persbericht van de Vereeniging, opgesteld na afloop van de algemene vergadering van de Vereeniging., 1934; 27; stuk
  - Afdrukken van de statuten en van het huishoudelijk reglement van de Vereeniging., [1950]; 28; omslag
    Het betreft de oorspronkelijke regelingen, qua spelling aangepast.
  - Afdruk van het Bijvoegsel van de Nederlandse Staatscourant van donderdag 6 maart 1958, nr. 46, waarin opgenomen een wijziging van artikel 2 van de statuten van de Vereeniging, waarin de Vereeniging voor een nieuwe periode wordt aangegaan., 29; stuk
    De Vereeniging zal volgens deze statutenwijziging eindigen op 3 december 1987.
- Verhouding Staat - Vereeniging, C
  - Stukken betreffende de totstandkoming van een overeenkomst tussen de Vereeniging en de Minister van Onderwijs, Kunsten en Wetenschappen namens de Staat der Nederlanden inzake de wederzijdse verplichtingen ten aanzien van bouw, inrichting en financiering van een gebouw, primair bestemd voor de huisvesting van het Nederlands Instituut voor Geschiedkundig en Kunsthistorisch Onderzoek te Rome., 1929-1931; 30; omslag
  - Stukken betreffende het aangaan van een overeenkomst met het Rijk, waarbij de Vereeniging de exploitatie op zich neemt van het Huis voor Kunsten en Wetenschappen te Rome., 1929-1933; 31; omslag
  - Akte van overdracht door de Nederlandsche Vereeniging "Het Huis voor Kunsten en Wetenschappen te Rome" aan de Minister van Onderwijs, Kunsten en Wetenschappen namens de Staat der Nederlanden van een gebouw in de Valle Giulia te Rome, bestemd tot Nederlandsch Historisch, Archaeologisch en Akademisch Instituut., 1932; 32; stuk
    Niet getekend.
  - Akte waarbij de Staat der Nederlanden aan de Vereeniging opdraagt het beheer en de exploitatie van het gebouw met bijbehorend terrein te Rome, waarin is gehuisvest het Nederlands Historisch, Archaeologisch en Akademisch instituut., 1933; 33; stuk
- Financiën, D
  - Begroting voor de bouw en exploitatie van een Huis voor Kunsten en Wetenschappen te Rome., [1927]; 34; stuk
  - Circulaire van een Comité, waarin vertegenwoordigd zijn het Ministerie van Onderwijs, Kunsten en Wetenschappen, de Rijks-Academie voor Beeldende Kunsten te Amsterdam, de Academie van Beeldende Kunsten en Technische Wetenschappen te Rotterdam en het Nederlandsche Kunst-Historisch Instituut te Rome, met het verzoek aan de geadresseerden tot het doen van financiële bijdragen voor de huisvesting van het Nederlands Historisch Instituut te Rome., 1927; 35; stuk
  - Lijsten van door particulieren toegezegde schenkingen en voorschotten., 1927-1929; 36; omslag
  - Circulaire van de Nederlandsche Vereeniging "Het Huis voor Kunsten en Wetenschappen te Rome" met het verzoek aan de geadresseerden tot het doen van financiële bijdragen voor de huisvesting van het Nederlands Historisch Instituut te Rome., 1929; 37; stuk
  - Accountantsrapporten over de boekjaren 1930 - 1940., 1930-1941; 38; omslag
    Boekjaar 1933 ontbreekt.
  - Balans per 31 december 1930., 1931; 39; stuk
  - Memorie van waarschijnlijk de secretaris van de Vereeniging inzake de financiële verplichtingen van de Vereeniging ten aanzien van de bouw en de inrichting van het Huis., 1931; 40; stuk
  - Stukken betreffende het aangaan van geldleningen door de Vereeniging., 1931-1949; 41; omslag
  - Financieel verslag van de penningmeester per 7 september 1932., 42; stuk
  - Financieel verslag met betrekking tot de bouw, inrichting en exploitatie van het Huis., [1934]; 43; stuk
  - Begrotingen voor de boekjaren 1938 - 1941., 1937-1940; 44; omslag
- Bouw, inrichting en exploitatie van het Huis, E
  - Circulaire van de Vereeniging aan allen, die de Vereeniging hebben bijgestaan bij de verwezenlijking van de plannen, waarin melding wordt gedaan van de wijze waarop de plannen van de Vereeniging zullen worden uitgevoerd., 1928; 45; stuk
  - Brief van G.J. Hoogewerff aan waarschijnlijk D.W.H. Patijn, onder-voorzitter van de Vereeniging, inzake de keuze van architecten voor het Huis., 1929; 46; stuk
  - Begroting voor de bouw van het Huis., 1930; 47; stuk
    In het Italiaans gesteld.
  - Blauwdrukken voor het Huis., [1931]; 48-55; 8 bladen
    - "Pianta del pianoterra", schaal 1:100., 48
    - "Pianta del primopiano", schaal 1:100., 49
    - "Pianta del primopiano", schaal 1:100., 50
    - "Pianta del sottosuolo", schaal 1:100., 51
    - "Pianta del sottosuolo", schaal 1:100., 52
    - "Pianta della sopraelevazione, abitazione dei pensionati" en "Pianta del pianoterreno studi de pensionati", schaal 1:100., 53
    - "Pianto del pianoterra", schaal 1:100., 54
    - "Planimetra generale", schaal 1:200., 55
  - Fotoalbum met daarin foto's van de bouw en de inrichting van het Huis., 1931-1932; 56; deel
    Bevat 30 foto's.
  - Huurovereenkomst tussen de Vereeniging en Godefridus Joannes Hoogewerff, directeur van het Nederlands Historisch Instituut te Rome, waarbij Hoogewerff het voor ambtswoning bestemde appartement in het Huis huurt., 1933; 57; stuk
    Niet ondertekend.
  - Reglementen voor het verblijf en het gebruik van vertrekken in het Huis., [1933], 1958; 58; omslag
  - Huisregels voor het Huis., 1949; 59; stuk
  - Stukken betreffende het vaststellen van tarieven voor het gebruik van het Huis., 1949-1963; 60; omslag
  - Foto's van het interieur en het exterieur van het Huis, waarschijnlijk vervaardigd ter illustratie van de slechte staat waarin het Huis zich bevindt., [1950]; 61; omslag
    Aanwezig zijn drie foto's.
  - Inventaris van meubelen en goederen toebehorend aan de Vereeniging., [1950]; 62; stuk
  - Foto's van de bibliotheek van het Instituut., [1965]; 63; omslag
    Aanwezig zijn zes foto's.
- Documentatie, F
  - Krantenknipsels inzake het Nederlands Historisch Instituut te Rome en inzake het Huis voor Kunsten en Wetenschappen te Rome., 1927-1940; 64; omslag